臺灣臺中地方法院行政訴訟判決
110年度交更一字第8號
原      告  金勝龍  

被      告  桃園市政府交通事件裁決處
                      設桃園市○○區○○路00號7樓
代  表  人  張丞邦    住同上
上列當事人間交通裁決事件，原告不服交通部公路總局新竹區監
理所中壢監理站民國92年10月13日壢監裁字第GC0000000 號及被
告109 年7 月28日桃交裁罰字第58-GS0000000、58-GS0000000號
裁決書，提起行政訴訟，經本院於110年4月20日以109年度交字
第283號判決後，被告不服提起上訴，經臺中高等行政法院110年
8月4日以110年度交上字第60號判決撤銷原處分二、確認原處分
二違法、確認原處分二無效、將註銷之機車駕照回復原狀等部分
暨該部分訴訟費用，發回本院裁判（原處分一、三均已確定），
故本院針對上開遭廢棄部分判決如下：
    主  文
原處分二撤銷。
原告其餘之訴駁回。
第一審及駁回前第二審訴訟費用新臺幣壹仟零伍拾元由原告負擔
二分之一，餘由被告負擔。
    事實及理由
一、程序事項：
  ㈠按行政訴訟法第237條之7規定，交通裁決事件之裁判，得不
    經言詞辯論為之。本件屬交通裁決事件，依兩造所述各節及
    卷內資料其事證已臻明確，本院認無經言詞辯論之必要，爰
    不經言詞辯論而為判決。
  ㈡次按訴狀送達後，原告不得將原訴變更或追加他訴。但經被
    告同意或行政法院認為適當者，不在此限；訴訟標的之請求
    雖有變更，但其請求之基礎不變者，訴之變更或追加，應予
    准許，行政訴訟法第111條第1項、第3項第2款分別定有明文
    。上開規定依同法第237條之9第1項準用同法第236條，於交
    通裁決事件適用之。查原告起訴時，起訴狀所載訴之聲明係
    請求撤銷交通部公路總局新竹區監理所中壢監理站民國92年
    10月13日壢監裁字第GC0000000 號裁決書。經本院行政訴訟
    庭將起訴狀繕本送達被告，被告重新審查原裁決是否合法妥
    當後，原告嗣於109 年8 月18日本院審理中追加請求撤銷被
    告109 年7 月28日桃交裁罰字第58-GS0000000、58-GS04494
    85號裁決書部分，經核原告所為該部分之追加與原訴，均係
    源自108 年12月19日原告遭舉發駕駛執照業經註銷仍駕駛機
    車所生之爭議，追加後合於紛爭一次解決之訴訟經濟原則；
    且被告於訴之追加無異議，依行政訴訟法第111 條第2 項規
    定應可視為同意追加，爰准許原告為訴之追加。
二、事實概要：
　㈠原告騎乘車牌號碼000-000號普通重型機車，前於民國92年2
    月26日19時34分許（下午7時34分)，行經臺中市文心路時，
    因有「轉彎或變換車道不依標誌、標線、號誌指示」之違規
    行為，為臺中市警察局第五分局文昌派出所員警當場舉發並
    填製第GC0000000號舉發違反道路交通管理事件通知單，經
    當時裁罰機關交通部公路總局新竹區監理所中壢監理站依道
    路交通管理處罰條例第48條第1項第2款規定，以92年10月13
    日第GC0000000號裁決書（下稱原處分一；已判決確定）裁
    處原告罰鍰新臺幣（下同）1,000元整，並記違規點數1點。
　㈡原告又於108年12月19日11時0分許，駕駛牌號MAN-1990號普
    通重型機車(下稱系爭車輛），行經臺中市華美街與福人街
    口時，因分別有「駕駛執照業經註銷仍駕駛機車」、「駕車
    行經有燈光號誌管制之交岔路口闖紅燈」之違規行為，為臺
    中市政府警察局第一分局公益派出所員警當場舉發並填製第
    GS0000000、GS0000000號舉發違反道路交通管理事件通知單
    ，被告依道路交通管理處罰條例第21條第1項第4款及第53條
    第1項，以109年7月28日桃交裁罰字第58-GS0000000（針對
    無照騎乘機車，下稱原處分二）裁處原告罰鍰9,000元，駕
    駛執照扣繳；及58-GS0000000號裁決書（針對闖紅燈，下稱
    原處分三；已判決確定），裁處原告罰鍰2,700元，並記違
    規點數3點。原告不服，提起本件行政訴訟。
三、原告主張略以：
　　原告雖為機車駕駛人，並未受有交通裁決處分書通知，況原
    告在汽車駕照仍正常使用之下，何以機車駕照無端被註銷，
    難謂系爭註銷機車駕駛執照之處分無違背法令等語。並聲明
    ：1、原處分二撤銷。2、確認原處分二違法。3、確認原處
    分二無效。4、請求將註銷之機車駕駛執照回復原狀。
四、被告答辯則以：
　㈠依照裁決查詢報表可知，92年10月13日第GC0000000號裁決
    書已於同年10月17日合法送達，原告如有不服，自當依違規
    時道路交通管理處罰條例第87條第1項所定之法定救濟期間
    20日內向管轄地方法院聲明異議，然原告逾期未聲明異議，
    系爭裁決書處分即已確定。從而，原告遲至109年7月3日始
    對原處分一提起撤銷訴訟，其起訴顯已逾越上開法定期限而
    不合法。
  ㈡舉發員警親眼見聞，判斷系爭車輛於臺中市華美街與福人街
    口闖紅燈，原告亦坦承闖紅燈，警察既屬執法人員，其以「
    目睹」方式舉發自屬有據。又依臺中市政府警察局第GS0447
    578號及第GS0000000號舉發違反道路交通管理事件通知單可
    知，警察製單時間係108年12月19日，顯見舉發時效並無逾
    3個月等語。並聲明：原告之訴駁回。
五、本院之判斷：
  ㈠原告請求撤銷原處分二之部分：係以原告之駕駛執照業經合
    法註銷為前提，苟原告之駕駛執照於程序上未經合法註銷，
    則其駕駛執照即屬有效，自與被告引為原處分裁處之理由不
    符。是本件原處分二爭議之關鍵厥為原告之駕駛執照是否業
    經合法註銷，亦即原處分一之易處處分部分是否合法?經查
    ：
    ⒈按86年1月22日修正道路交通管理處罰條例第65條第1項、
      第2項規定：「汽車所有人、駕駛人違反道路交通管理，
      經主管機關裁決後逾15日未向管轄地方法院聲明異議，或
      其聲明異議經法院裁定確定，而不依裁決或裁定繳納罰鍰
      或不繳送汽車牌照、駕駛執照者，依左列規定處理之：一
      、經處分吊銷汽車牌照或駕駛執照者，由公路主管機關逕
      行註銷。二、經處分吊扣汽車牌照或駕駛執照者，按其吊
      扣期間加倍處分；仍不依限期繳送汽車牌照或駕駛執照者
      ，吊銷其汽車牌照或駕駛執照。三、罰鍰不繳者，按其罰
      鍰數額，易處吊扣汽車牌照或駕駛執照1個月至3個月；不
      依期限繳送汽車牌照或駕駛執照者，吊銷其汽車牌照或駕
      駛執照。」、「前項第3款之汽車所有人、駕駛人如無汽
      車牌照或駕駛執照可資易處吊扣時，得就原處分或裁定確
      定之罰鍰加倍處罰；逾15日後仍不繳納者，移送法院強制
      執行。」
　　⒉上開易處之規定，附加以汽車所有人或駕駛人逾期未履行
      繳送義務為停止條件之行政處分，係針對汽車所有人或駕
      駛人過去逾期未履行義務所為之裁罰性不利處分；且一旦
      「易處」，已與「易處」前之效果不同，前處分之法效果
      即為在後之易處處分效果所取代。從而，易處吊扣或吊銷
      駕駛執照，須違規人未依限繳納罰鍰或未依限繳送駕駛執
      照時，始得以另一行政處分易處吊扣或吊銷駕駛執照，故
      應各自分別作成處分並依法送達，以維護受處分人不服行
      政處分請求救濟之訴訟權。亦即行政機關為行政處分時，
      雖可於行政處分上同時預告不履行該處分之法律效果，然
      此僅係行政處分之「預告行為」，於行為人不履行時，行
      政機關仍應另為獨立之行政處分，以實現該不履行之法律
      效果，而非逕依上開預告行為，未經其他行政處分程序，
      遽爾執行其他易處之裁罰處分，此有104年度高等行政法
      院及地方法院行政訴訟庭法律座談會提案二研討結論可資
      參照（臺中高等行政法院107年度交上字第86號判決意旨
      參照）。
　　⒊查，被告雖提出掛號郵件收件回執（見本院卷第78頁），
      以證明原處分一已於92年10月17日對原告為合法送達，然
      被告並未提出92年10月13日第GC0000000號裁決書（即原
      處分一）之正本或影本，用以證明當時原處分一處罰原告
      之內容為何。依本件被告111 年2 月24日桃交裁申字第11
      10018478號函覆略以：「…惟第GC0000000號違規案因原處
      分裁決機關為交通部公路總局新竹區監理所中壢監理站，
      且本案係屬本處成立前之處分案件，就第GC0000000號違
      規案，本處僅能提供原處分裁決機關回復原告函文（包含
      親自簽名之違規單及蓋有原告私章之違反交通事件裁決書
      一次性送達證書）進行查處。另有關本案『易處註銷機車
      駕照部分』有無裁決部分，經查易處註銷部分本處查無交
      通部公路總局新竹區監理所中壢監理站送達資料，並同敘
      明。」等語（見本院卷第73-74頁）亦可知，被告未另作
      成易處處分並送達，即逕行註銷原告機車駕駛執照，應不
      發生原告之機車駕駛執照遭吊銷（並逕行註銷）之效力。
      雖被告現已無法提出原處分一可資確認處分內容，惟並無
      其他易處處分存在，故已可推知，原處分一之處分意旨與
      內容，係以一旦原告不遵期配合，即不待另行作成易處處
      分而逕註銷原告機車駕駛執照，如此之處分意旨與內容，
      顯然悖於立法意旨，有害人民救濟保障權益，該瑕疪屬重
      大明顯，依行政程序法第111條第7款之規定，原處分一「
      易處逕註」部分應屬無效。而原處分一易處處分部分既屬
      無效，已如前述，自不發生原告之駕駛執照遭吊銷並逕行
      註銷之效力。故原告嗣於108年12月19日11時0分許許騎乘
      系爭車輛，即非屬「駕駛執照業經註銷仍駕駛機車」之違
      規，被告對原告作成原處分二予以裁罰，亦於法有違。
  ㈡本件經本院開庭向原告闡明係針對原處分二部分為審理範圍
    ，原告對此並無意見。至於原處分二要提起什麼型態之訴訟
    類型?撤銷原處分之訴?或是確認原處分違法?或是確認原處
    分無效?原告仍表示上開全部都主張，並未變更起訴之訴訟
    種類，故本院就原告所列之聲明，逐一論述如下：
　　⒈原告追加訴之聲明請求確認原處分二違法部分：按最高行
      政法院106年度判字第302號判決：「蓋修正前行政訴訟僅
      有撤銷訴訟，對於人民權益之保障欠周，乃修法增加訴訟
      類型，確認訴訟即為其中一類。惟法律關係如係因行政處
      分而發生，對於行政處分是否違法若有爭執，已有撤銷訴
      訟作為權利保護方式，為避免混淆行政訴訟權利保護之機
      制，並維護法律秩序之安定性，基於訴訟經濟及最大法律
      保護原則之要求，行政訴訟法第6條第3項乃明定：『確認
      訴訟，於原告得提起或可得提起撤銷訴訟、課予義務訴訟
      或一般給付訴訟者，不得提起之。但確認行政處分無效之
      訴訟，不在此限。』此即為一般所稱確認訴訟之補充性。
      質言之，法律關係因行政處分發生者，若當事人對該行政
      處分適法性存有爭議，應提起撤銷訴訟以為救濟，尚不得
      逕行提起確認公法上法律關係成立或不成立（存在或不存
      在）或確認行政處分違法之訴訟。」查本件原告既已就原
      處分二部分提起撤銷訴訟，依上開判決意旨，即不得再就
      原處分二提起確認訴訟，是原告此部分訴之追加，即非適
      法，應予駁回。
    ⒉原告追加訴之聲明請求確認原處分二無效部分：依行政程
      序法第111條第1、5、7款規定：「行政處分有下列各款情
      形之一者，無效︰一、不能由書面處分中得知處分機關者
      。五、內容違背公共秩序、善良風俗者。七、其他具有重
      大明顯之瑕疵者。」而行政處分是否具有重大明顯之瑕疵
      罹於無效，並非依當事人之主觀見解，亦非依受法律專業
      訓練者之認識能力判斷，而係依一般具有合理判斷能力者
      之認識能力決定之，其簡易之標準即係普通社會一般人一
      望即知其瑕疵為判斷標準。換言之，該瑕疵須「在某程度
      上猶如刻在額頭上般」明顯之瑕疵，如行政處分之瑕疵倘
      未達到重大、明顯之程度，一般人對其違法性之存在與否
      猶存懷疑，則基於維持法安定性之必要，則不令該處分無
      效，在該處分被正式廢棄前，依然有效，僅係得撤銷而已
      （最高行政法院108年度判字第82號、108年度判字第52號
      判決意旨參照）。查原告主張原處分二內容違背公序良俗
      、並有違比例原則及明確性原則等致欠缺法定要件而無效
      云云，惟查，本件原處分二裁決書於各欄位（即「受處分
      人姓名」、「車輛種類及牌照號碼」、「住址」、「違規
      時間」、「違規地點」、「原舉發通知單應到案日期」、
      「舉發單位」、「舉發違規事實」、「舉發違反法條」、
      「應到案處所」、「填單日期」等）均已明確記載其內容
      ，並無任何違反公序良俗之內容，且「處罰主文」之內容
      係依違反道路交通管理事件統一裁罰基準表所為之裁罰，
      非如同原告所述有違比例原則，亦查無原處分二有重大明
      顯的瑕疵，不至於使原處分成為無效；是以，本件自無原
      告所稱：屬於行政程序法之重大明顯瑕疵，原告關於原處
      分二有上述瑕疵主張，尚無足採，應駁回原告此部分之聲
      明。
    ⒊原告追加訴之聲明請求將註銷後之機車駕駛執照回復原狀
      部分：按行政訴訟法第7條及第237之1條第1項規定：「提
      起行政訴訟，得於同一程序中，合併請求損害賠償或其他
      財產上給付。」、「本法所稱交通裁決事件如下：一、不
      服道路交通管理處罰條例第八條及第三十七條第五項之裁
      決，而提起之撤銷訴訟、確認訴訟。二、合併請求返還與
      前款裁決相關之已繳納罰鍰或已繳送之駕駛執照、計程車
      駕駛人執業登記證、汽車牌照。」可知，提起撤銷訴訟或
      確認訴訟，可一同合併請求返還已繳送之駕駛執照，然原
      告係請求將機車駕駛執照回復原狀，並無法律上之依據，
      故原告之行為係屬對於法規適用有所誤認之情形，並非可
      採。故原告就此部分提起回復原狀為無理由，本院依法駁
      回。
六、綜上所述，原處分二有認定事實之違法，原告訴請撤銷，為
    有理由，應准許撤銷，爰為主文第一項所示；其餘起訴部分
    ，均無理由，應予駁回。本件事證已臻明確，兩造其餘主張
    及陳述，經核於判決結果不生影響，爰不逐一論列，附此敘
    明。
七、本件第一審裁判費為300元，第二審裁判費為750元，合計為
    1,050元，應由原告負擔2分之1，餘由被告負擔，爰確定第
    一審訴訟費用額如主文第3項所示。
據上論結，本件原告之訴為一部有理由，一部無理由，依行政訴
訟法第237條之7、第237條之8第1項、第237條之9第1項、第236
條、第104條、民事訴訟法第79條，判決如主文。
中　　華　　民　　國　　111 　年　　3 　　月　　25　　日
　　　　　　　　　行政訴訟庭　法　官　楊萬益
以上正本證明與原本無異。
如不服本判決，應於判決送達後20日內，向本院提出上訴狀並表
明上訴理由（原判決所違背之法令及其具體內容或依訴訟資料可
認為原判決有違背法令之具體事實），其未表明上訴理由者，應
於提出上訴後20日內向本院補提理由書（上訴狀及上訴理由書均
須按他造人數附繕本，如未按期補提上理由書，則逕予駁回上訴
），並應繳納上訴裁判費新臺幣750元。
中　　華　　民　　國　　111 　年　　3 　　月　　25　　日
　　　　　　　　　　　　　　　書記官　林柏名